最高法院刑事判決　　　　　　　　　　　　　　　九十一年度台上字第一八三二號
　　上　訴　人　甲○○
　　選任辯護人　洪梅芬律師
右上訴人因違反毒品危害防制條例案件，不服台灣高等法院台南分院中華民國九十年
十二月二十七日第二審判決（九十年度上訴字第一三七四號，起訴案號：台灣台南地
方法院檢察署九十年度偵字第九二八０號），提起上訴，本院判決如左：
    主  文
原判決撤銷，發回台灣高等法院台南分院。
    理  由
本件原判決認定上訴人甲○○意圖營利，先於民國八十九年八月間，向綽號「老大」
者販入已分裝成大、小數包之第一級毒品海洛因（下稱海洛因）供己施用及售賣。隨
於同月三日上午十時許，在台南市○○路與新都路口附近，以新台幣（下同）二千元
之價格，售賣海洛因一包予陳欽江，經警於同月四日十三時四十五分許，在高雄縣鳳
山市○○路五九０巷七號十四樓查獲陳欽江施用毒品犯行，指稱上訴人平日均在台南
市○○路○段「和安診所」戒毒，警方前往埋伏，始於同月七日十八時二十分許，在
同市○○路○段與三官路口，當場在其身上香菸盒內起獲第一級毒品海洛因三包（毛
重均零點四公克）後，再於同日十九時十五分許，前往台南市○區○○路一三一巷一
六三號六樓之三搜獲第一級毒品海洛因一大包（毛重十點六公克）及三十八小包（毛
重均重零點四公克），合計查扣海洛因四十二包（合計淨重十九點五六公克、包裝重
十點零二公克）等情。因而撤銷第一審之不當判決，改判仍論處其販賣第一級毒品罪
刑。固非無見。惟查：(一)訊問被告，除有急迫情況且經記明筆錄者外，應全程連續錄
音；必要時，並應全程錄影。又筆錄內所載之被告陳述與錄音或錄影之內容不符者，
除有急迫情況且經記明筆錄而未錄音、錄影之情形外，其不符之部分，不得作為證據
。刑事訴訟法第一百條之一第一項、第二項定有明文。此等規定於司法警察（官）詢
問犯罪嫌疑人時準用之，又為同法第一百條之二所明定。故審理事實之法院，遇有被
告抗辯其陳述與訊（詢）問筆錄內容不符時，應先調取該訊（詢）問過程之錄音或錄
影帶，加以勘驗，以判斷該筆錄所載被告之陳述得否作為證據。原審認定上訴人販賣
第一級毒品罪刑，係以其於警訊及檢察官初訊中之自白：「於八十九年八月三日早上
十時在南市○○路與新都路口販售乙包海洛因給陳欽江，價錢為新台幣二千元。購買
這一次」、「他是來我家拜託我賣給他，我賣給他一包海洛因二千元，沒有賺他錢，
只賣這一次，是在八十九年八月三日賣出」等語為主要論據。然依卷內資料以觀，上
訴人於第一審隨即辯稱：警訊筆錄係警員自行記載，伊並未自白販毒予陳欽江；檢察
官偵訊時環境吵雜，不知檢察官訊問之內容云云。第一審及原審乃向台南市警察局及
檢察官調取錄音帶。或結果因承辦單位台南市警察局少年警察隊搬遷而找不到錄音帶
，或因八十九年八月八日檢察官初訊錄音帶業經銷燬，致無從勘驗（見九二八○號偵
卷第六、七頁，第一審卷第一四、四一頁，原審卷第一九、二七頁）。則上訴人於警
訊及檢察官初訊中之自白是否真實，即堪質疑。原審未遑調查清楚，逕行認定：「檢
察官偵查時一定有錄音，其自白應足為斷罪證據之一」，似有以臆測之詞推定犯罪事
實之嫌，自屬可議。(二)施用毒品者，供出毒品來源，因而破獲者，得減輕其刑。毒品
危害防制條例第十七條定有明文。施用毒品者之供述，固非絕無證據能力，但為防範
其利己損人之不實供述，自須擔保該項供述之真實性，始得作為判斷之依據。故事實
審法院必須調查其他證據，以資審認，必因其他證據之證明力已達於可確信該項供述
為真實而無合理之懷疑時，始得據為對販毒者不利之認定。證人陳欽江就其毒品之來
源，僅於警局供稱：「是的（是甲○○販毒給我）」（見警卷第四頁）。第查陳欽江
就其購毒時間、地點、毒品數量、價金多寡之供述，均付諸闕如，且警員搜索陳欽江
之住所，亦未搜獲任何毒品。則陳欽江之證詞，尚乏其他補強證據擔保其供述之真實
性，其證詞是否已達於可確信為真實而無合理懷疑之程度？並有再行探求之餘地。原
審遽採證人陳欽江之證詞為論罪之依據，其採證方法是否合乎證據法則，猶滋疑問，
遽行定讞，自不足以招折服。(三)毒品危害防制條例第四條第一項之販賣第一級毒品罪
，以行為人有營利之目的，而販入或賣出海洛因或二者兼而有之之犯行者為其構成要
件，故行為人有無此項犯罪之目的條件，自應於事實欄內為翔實之記載，然後於理由
內說明其憑以認定之證據，始稱適法。原判決論處上訴人販賣第一級毒品罪，雖於事
實欄略載上訴人有販賣第一級毒品意圖營利之犯意，但理由欄內卻未說明其憑以認定
之證據。究竟上訴人販入海洛因轉賣後所得利益若干﹖其買賣之間有無價差利潤可圖
？此等攸關上訴人販賣第一級毒品主觀犯罪之要件，原判決疏未於理由內論其憑以
認定之證據。徒以：「毒品海洛因物稀價昂，取得不易，且為政府嚴予查緝之違禁物
，而販賣毒品之刑責甚重，其法定本刑為死刑或無期徒刑，歷來幾乎所有販賣毒品者
被查獲後，唯恐被判處重罪，均無所不用其極否認有販賣毒品或有意圖販賣而持有毒
品之犯行，甚少有販賣毒品之被告自行坦承有販賣毒品。又查毒品昂貴，吸毒者每日
所需吸毒費用所耗費之金額甚鉅，顯非常人所能支付，一般吸毒者若無正當工作，其
吸毒之經濟來源除以其他不法方法之犯罪所得外，有些則係靠販毒所得來維持，而凡
販賣毒品者苟無利潤可圖，衡情應無甘冒被查緝法辦重刑之危險而無端平價供應他人
。經查被告自承在南門路賣麵，足見收入不多，其卻能一次買入價達六萬元之毒品海
洛因，已見買入之動機非僅自行施用，又有吸毒者，必有販毒者，被告甲○○當時既
有吸毒之惡習，工作收入又不多，吸毒費用來源又非以其他犯罪方法取得，是本件被
告被警查獲時若無販賣毒品之意圖，顯難令人置信」等語。認定上訴人有販賣第一級
毒品營利之意圖，亦有以臆測之詞推定犯罪事實情形，其採證已悖乎證據法則，自屬
可議；況且警方於八十九年八月七日十八時二十分在台南市○○路○段與三官路口，
在上訴人身上香菸盒內起獲之第一級毒品海洛因三包（毛重均零點四公克）並非上訴
人販賣予陳欽江之毒品，原判決仍以該等重量計算其售賣陳欽江圖利之價差，其所認
定事實復與卷內證據資料不相符合，併有判決理由矛盾之違誤。
以上為上訴意旨所指摘及本院得依職權調查之事項，應認原判決有發回更審之原因。
據上論結，應依刑事訴訟法第三百九十七條、第四百零一條，判決如主文。
中      華      民      國    九十一    年      四      月      四      日
                              最高法院刑事第四庭
                                  審判長法官  紀  俊  乾
                                        法官  黃  正  興
                                        法官  劉  介  民
                                        法官  陳  東  誥
                                        法官  張  春  福
      右正本證明與原本無異
                                              書  記  官
中      華      民      國    九十一    年      四      月      九      日
